臺灣屏東地方法院刑事判決　　　　　　　 99年度訴字第737號
公　訴　人　臺灣屏東地方法院檢察署檢察官
被　　　告　王文科
選任辯護人　郭正鵬律師　
　　　　　　尤挹華律師　
上列被告因妨害性自主罪案件，經檢察官提起公訴（98年度偵字
第6575號），本院判決如下：
    主  文
王文科無罪。
    理  由
一、公訴意旨略以：被告王文科明知成年人A 女（代號為000000
    00，姓名、年籍及住所等資料均詳卷附之代號與真實姓名對
    照表）患有輕度智能障礙，為心智缺陷之人，竟基於強制猥
    褻與強制性交之犯意，為下述行為：(1)於民國98年4 月25日
    凌晨，在屏東縣屏東市安和醫院內，違反A 女意願，脫掉A
    女褲子，以手撫摸A 女下體，而對A 女強制猥褻得逞1 次；
    (2)於98年4 月26日下午，在被告王文科位於屏東市○○路15
    86巷37弄23號居所內，違反A 女意願，以手指與性器進入A
    女性器之方式，對A 女強制性交得逞1 次；(3)於98年4 月27
    日，在上開居所內，違反A 女意願，以手指與性器進入A 女
    性器之方式，對A 女強制性交得逞1 次，因認被告王文科涉
    犯刑法第224 條之1 對心智缺陷女子強制猥褻罪嫌、同法第
    222 條第1 項第3 款對心智缺陷女子強制性交罪嫌云云。
二、按犯罪事實應依證據認定之，無證據不得認定犯罪事實；又
    不能證明被告犯罪者，應諭知無罪之判決，刑事訴訟法第15
    4 條第2 項、第301 條第1 項分別定有明文。次按事實之認
    定，應憑證據，如未能發現相當證據，或證據不足以證明，
    自不能以推測或擬制之方法，以為裁判之基礎；又認定犯罪
    事實所憑之證據，雖不以直接證據為限，間接證據亦包括在
    內，然而無論直接或間接證據，其為訴訟上之證明，須於通
    常一般之人不致有所懷疑，而得確信其為真實之程度者，始
    得據為有罪之認定；再認定不利於被告之事實，須依積極證
    據，苟積極證據不足為不利於被告事實之認定時，即應為有
    利於被告之認定，更不必有何有利之證據，最高法院著有40
    年台上字第86號判例、76年台上字第4986號判例及30年上字
    第816 號判例，可資參照。
三、證據能力部分：
  (一)按證人A 女、B 女（A 女之妹，代號為00000000A ，姓名、
    年籍及住所等資料均詳卷附之代號與真實姓名對照表）、白
    峻多於檢察官偵查中經具結所為之證述，雖均屬傳聞證據，
    惟現階段刑事訴訟法規定，檢察官代表國家偵查犯罪、實施
    公訴，依法其有訊問被告、證人及鑑定人之權，而實務運作
    時，檢察官偵查中向被告以外之人所取得之陳述，原則上均
    能遵守法律規定，不致違法取供，其可信度極高，且本案被
    告王文科、辯護人並未提出有何顯不可信之情形，是依刑事
    訴訟法第159 條之1 第2 項之規定得為證據。又性侵害犯罪
    防治法第10條第1 項「醫院、診所對於被害人，不得無故拒
    絕診療及開立驗傷診斷書」、第3 項「第一項驗傷診斷書之
    格式，由中央衛生主管機關會商有關機關定之」之規定，依
    同法第11條等相關規定，係為防治性侵害犯罪及保護被害人
    權益，對於被害人驗傷及取證所為之特別規定，其依此項規
    定所製作之驗傷診斷書，應屬刑事訴訟法第159 條第1 項「
    法律有規定」之傳聞證據之例外（最高法院95年度台上字第
    5026號判決要旨參照），是本件卷附之寶建醫療社團法人寶
    建醫院受理疑似性侵害事件驗傷診斷書1 紙，自得為證據。
  (二)次按司法警察機關調查中之案件，或有量大或急迫之情形，
    為因應實務之現實需求，認為當然有鑑定之必要者，基於檢
    察一體原則，得由該管檢察長對於轄區內之案件，以事前概
    括選任鑑定人或囑託鑑定機關（團體）之方式，俾便轄區內
    之司法警察官、司法警察對於調查中之此類案件，得即時送
    請事前已選任之鑑定人或囑託之鑑定機關（團體）實施鑑定
    ，此有法務部92年9 月1 日法檢字第0920035083號函可憑。
    而臺灣高等法院檢察署檢察長概括選任內政部警政署刑事警
    察局為「DNA 之鑑定」鑑定機關，有臺灣高等法院檢察署92
    年10月15日檢文允字第0921001322號函附之臺灣高等法院檢
    察署檢察長概括選任鑑定機關名冊可參。是鑑定本件DNA 之
    內政部警政署刑事警察局98年7 月24日刑醫字第0980064895
    號鑑驗書，雖係由屏東縣政府警察局屏東分局逕送請內政部
    警政署刑事警察局鑑定，而非由檢察官或法官所指定囑託鑑
    定，惟內政部警政署刑事警察局為臺灣高等法院檢察署檢察
    長事前概括選任鑑定機關，其所為之鑑定結果，亦有證據能
    力。
  (三)末按傳聞法則之重要理論依據，在於傳聞證據未經當事人之
    反對詰問予以核實，乃予排斥，惟若當事人已放棄對原供述
    人之反對詰問權，於法院審判時表明同意該等傳聞證據可作
    為證據，基於證據資料愈豐富，愈有助於真實發現之理念，
    並貫徹刑事訴訟法修法加重當事人進行主義之精神，確認當
    事人對於證據能力有處分權之制度，傳聞證據經當事人同意
    作為證據，法院認為適當者，亦得為證據。本件當事人、辯
    護人已表示對於除上所述之其餘全案卷證所存證據（含供述
    及非供述證據）均同意有證據能力，本院復斟酌該等證據並
    非非法取得，亦無證明力明顯過低之情形，以之作為證據，
    應屬適當，是依刑法訴訟法第159 條之5 第1 項規定，應認
    該等證據均得採為證據。至辯護人以證人張家華於警詢陳述
    時未經命具結，而認其於警詢時之陳述無證據能力云云，惟
    依刑事訴訟法第196 條之1 規定，司法警察詢問證人時並未
    準用同法第187 至189 條之規定，亦即司法警察詢問證人時
    無從命證人具結，則本件司法警察詢問證人張家華時未命其
    具結，當與法無違，自難以此而認證人張家華於警詢時之陳
    述無證據能力，辯護意旨容有誤會。
四、公訴意旨認被告王文科涉犯上開犯行，係以證人A 女、B 女
    、白峻多、張家華之證述，及上開驗傷診斷書、DNA 型別鑑
    驗書，為其依據。訊據被告於本院審理時固坦承於98年4 月
    26、27日曾與A 女在其居所性交之事實，惟堅決否認有為公
    訴意旨所指之加重強制猥褻、加重強制性交犯行，辯稱：伊
    沒有在安和醫院摸A 女下體，伊與A 女性交是雙方同意下發
    生的等語。經查：
  (一)A 女雖迭於警詢時、偵查中及本院審理時，均指述其於98年
    4 月25日在安和醫院遭被告撫摸下體云云，其於警詢時證稱
    ：伊在98年4 月25日凌晨2-3 點，在安和醫院被被告性侵害
    ，25日那天被告把伊褲子脫掉，摸伊大腿、小腿還有下體，
    伊有說伊不要，他要把伊衣服也脫掉，並說如果伊不要脫就
    要幫伊脫掉，並給伊妹妹看，伊有輕輕的推他的手拒絕他，
    所以伊的衣服就沒被脫掉，25日那次他有拿他的手機拍伊的
    下體，伊妹妹有看見等語（見警卷第2 頁）；其於偵查中結
    證稱：98年4 月25日在屏東市安和醫院，時間在晚上，被告
    在伊妹妹面前脫伊的褲子，當時伊妹妹在醫院還沒有睡，有
    把伊的牛仔褲脫下，摸伊下體、大小腿，伊沒什麼反應，只
    推開他的手，伊沒推他，也沒反抗、也沒叫，旁邊有人在安
    胎等語（見偵卷第30頁）；其於本院審理時結證稱：98年4
    月間有去安和醫院看伊妹妹，在安和醫院時被告有撫摸伊的
    下體，他用手指頭摸，當時伊自己把褲子脫掉，當時伊妹妹
    都在伊旁邊，她有看到被告摸伊，她也不會管，伊不同意被
    告摸，有拒絕他，伊說這是醫院不要亂來，被告摸伊一下子
    而已，褲子有掉在旁邊，用棉被遮住，伊本來不想脫，但是
    被告要伊脫，有拒絕被告說不要脫褲子，伊一直拒絕，脫褲
    子的時候有蓋著棉被脫，伊妹妹不知道伊有脫褲子，被告叫
    伊脫褲子前沒有兇伊，也沒有威脅伊，被告除了摸伊外沒有
    作其他的動作，沒有拿手機拍伊，伊沒有當場跟妹妹說，不
    向妹妹求助是因為不太敢，98年4 月25日時伊妹妹的病房是
    單人房，病房裡只有渠3 人在，當時病房門是關著，那次從
    伊脫褲子到被告摸完伊，伊妹妹都在旁邊等語（見本院卷第
    80、81、84、85、89頁）。惟證人B 女於警詢時證稱：「（
    25日那次你有看見加害人【即被告】摸她【即A 女】下體、
    脫她衣服這些事情，是真的嗎？）不是真實的，只是喝酒醉
    在玩而已，是假的，姊姊自己脫的。她想陷害他才會如此說
    」、「（妳對姊姊指被告性侵之事有何說明？）是假的，沒
    有這回事」等語（見警卷第6 、7 頁）；其於偵查中結證稱
    ：98年4 月25日當時伊在上廁所，伊從廁所出來時看見A 女
    的褲子在地上，伊問她為何把褲子丟在地上，她說褲子髒了
    ，伊就罵她，被告就離開病房出去外面，伊從廁所出來時沒
    有看見被告在摸A 女，A 女沒有跟伊說過被告會摸她，伊沒
    看見被告在安和醫院拿手機拍A 女，A 女在安和醫院時沒有
    跟伊說她被被告摸，A 女沒有跟伊說被告在安和醫院時利用
    手機拍她下體等語（見偵卷第40、41頁）；其於本院審理時
    結證稱：98年4 月25日的晚間至26日的凌晨期間，被告跟A
    女有在醫院陪伊，伊住的病房還有其他孕婦，當天晚上伊沒
    有看見被告要A 女脫下褲子，伊沒有看到被告在摸A 女的下
    體，當天伊有看見A 女的褲子丟在地上，因為她說褲子髒了
    要拿去洗，當天晚上A 女沒有告訴過伊被告有摸她的下體，
    98年4 月25日A 女都在伊旁邊陪伊，伊都可以看得到A 女，
    被告沒有靠近A 女所在的位置，4 月26日時A 女有來看伊，
    當時她沒有跟伊說4 月25日的時候被告有摸她，伊在的病房
    只有一個出入口，是4 人房，伊看到A 女的褲子丟在地上的
    時候，被告人是在病房裡面，是在陪病床那邊，被告是站著
    ，A 女躺在陪病床上等語（見本院卷第117~119 頁）。觀諸
    證人A 女、B 女上開證述，渠等就被告是否於98年4 月25日
    在屏東市安和醫院撫摸A 女下體、被告有無持手機拍攝A 女
    下體之所述已有出入，且證人A 女就其褲子究係被告脫去或
    自行脫下、被告有無持手機拍攝其下體之所述亦見矛盾，又
    證人A 女、B 女於98年4 月25日在屏東市安和醫院所處之病
    房內尚有其他孕婦等情，業據證人A 女、B 女證述如上，則
    證人A 女指稱被告係在B 女面前且病房內尚有其他孕婦之情
    形下違反其意願對其強制猥褻，若A 女受侵犯後立即求救，
    被告犯行當即遭人發現，然A 女卻未為任何求救或制止被告
    之言行，況其遭侵犯後亦未向其至親B 女有所表示，所為均
    與常情有違，是證人A 女上開指述前後矛盾，且與證人B 女
    所證不合，復與常情相左，自難僅以A 女所為有瑕疵之證詞
    而認被告有對A 女為撫摸下體之加重強制猥褻犯行。至證人
    白峻多雖證稱A 女曾於98年4 月間打電話向伊陳述遭被告毛
    手毛腳云云，惟證人白峻多所為該證述均係聽聞A 女所述而
    來，其未親身經歷被告對A 女毛手毛腳之事實，業據證人白
    峻多陳明在卷，而A 女就曾遭被告猥褻之所述尚無足採，已
    如上述，是證人白峻多之證詞亦無從採為對被告不利認定之
    依據，併此敘明。
  (二)被告曾於98年4 月26、27日與A 女在被告上開居所性交等情
    ，業據被告於本院審理時坦承不諱，核與證人A 女證稱於上
    開時地與被告性交之情相符，且經警將採自A 女外陰部棉棒
    及陰道深部棉棒送內政部警政署刑事警察局鑑定，結果認：
    A 女外陰部棉棒精子細胞層DNA-STR 型別為混合型，排除A
    女本身型別後，經比對結果發現與被告DNA-STR 型別相同；
    A 女外陰部棉棒男性Y 染色體DNA-STR 型別亦與被告之男性
    Y 染色體DNA-STR 型別相同；A 女陰道深部棉棒男性Y 染色
    體DNA-STR 型別與被告之男性Y 染色體DNA-STR 型別相同等
    情，有該局98年7 月24日刑醫字第0980064895號鑑驗書（見
    偵卷第9~11頁），堪信被告此部分之自白與事實相符，足認
    被告確曾於98年4 月26、27日與A 女在被告居所性交。至A
    女雖迭於警詢時、偵查中及本院審理時，均指述其不同意與
    被告性交云云，惟證人A 女於本院審理時結證稱：4 月26日
    時在被告家中因為看A 片，然後就撫摸、發生關係，4 月27
    日還是一樣，被告也是撫摸伊，應該也有發生性關係，他有
    拿乳液抹伊的身體，然後繼續撫摸、看A 片，被告的手指和
    性器官都有進入伊的性器官，98年4 月26日下午和27日上午
    ，被告來（醫院）載伊回到被告住處，他說要準備伊妹妹的
    中餐順便來載伊，26、27日回家後有看A 片，是伊去播放的
    ，在被告家的客廳放的，播放A 片之後，被告有跟伊一起看
    ，渠等是看完A 片後才發生性行為的，26日是在客廳發生性
    行為，27日是在房間發生性行為，渠等發生性行為之前有互
    相撫摸，伊應該有撫摸被告的性器官，被告沒有兇伊、打伊
    或壓制伊，渠等還有一起洗澡，好像是在26日下午的時候，
    伊洗澡時有鎖門，被告一直敲門叫伊開門，說要跟伊一起洗
    ，所以伊就開門，被告敲門沒有很大聲或兇伊，他就輕輕的
    跟伊說叫伊打開門，98年4 月26日是先在客廳發生性行為，
    之後伊才去洗澡，98年4 月26日發生性行為之後，伊有再回
    到醫院照顧伊妹妹，4 月27日在房間看A 片，當天伊自己走
    上去房間與被告發生性行為，走進房間時伊知道被告要跟伊
    發生性行為，進房間時被告沒有拉伊，也沒有講，伊也不知
    道為何要去他的房間，98年4 月26日、27日被告與伊發生性
    行為前，沒有打伊、罵伊或講話使伊害怕等語（見本院卷第
    82、85~ 87、89頁），核與其於警詢時證稱：被告沒有暴力
    強迫伊等語（見警卷第5 頁）相符，並與被告所辯之情一致
    ，且證人B 女於本院審理時證稱：98年4 月25、26、27日這
    3 天A 女都有到醫院陪伊、照顧伊，是被告帶她去的，就伊
    所看過這3 天他們相處沒有異常的情形，A 女沒有告訴伊說
    26、27日時，有被被告性侵害等語（見本院卷第118 頁），
    查證人A 女乃指述被告犯行之人，其顯無迴護被告之必要，
    堪認其上開所證應與事實相符而可採信，以證人A 女所證其
    與被告性交過程以觀，被告與A 女性交前並未對A 女施以任
    何強制手段，渠等甚至相互撫摸，性交後亦同浴，況A 女與
    被告性交後仍如常至醫院照料B 女，未有遭性侵害後之一般
    被害現象，則被告所辯尚非無據，堪認被告並未對A 女施以
    強制手段違反其意願而為性交。再卷附之寶建醫療社團法人
    寶建醫院受理疑似性侵害事件驗傷診斷書上雖載A 女受有外
    陰輕微擦傷、左乳房輕微瘀傷等傷勢，惟證人A 女於本院審
    理時初證稱：（驗傷時）伊身上沒有擦傷等語，經提示驗傷
    診斷書後，證人A 女乃證稱：可能是性行為之後摩擦才會這
    樣等語（見本院卷第83頁反面），顯見A 女所受傷勢甚輕微
    ，其亦不以為意，是A 女所受上開輕微傷勢當非被告對其施
    以強制手段所致，自無從僅以此而認被告有為強制性交犯行
    ，又證人張家華於警詢時所證乃A 女於97年向伊述說遭被告
    侵害之事，與本件起訴事實無涉，A 女復證稱98年4 月25、
    26、27日的事沒有跟張家華說過等語（見偵卷第32頁），是
    證人張家華之證述亦無從證明被告有為公訴意旨所指之犯行
    。
  (三)此外，A 女雖患有輕度智能障礙，惟經本院請財團法人彰化
    基督教醫院對A 女實施精神鑑定，鑑定結果為：「個案於鑑
    定時意識清醒，於本次鑑定之智力測驗結果顯示為輕度至中
    度的智能不足，無明顯精神病態，對現實的認知無特定異常
    。但已有多次受性侵之過去史（包括兄長及其酒友... 等）
    ，個案因智能不足及人格軟弱，易受威脅而屈服。依臨床醫
    理推斷，個案於卷載受害期間，其智能雖有辨識並表達自身
    意願之能力，但其依辨識而行為或保護自己的能力明顯不足
    ，會因此易屈服於他人。」有該院彰基精鑑字第099090003
    號精神鑑定報告書1 份在卷足憑（見本院卷第44~49 頁），
    且A 女於本院審理時陳稱：伊可以辨別發生性行為是自己願
    意或是被逼迫，如果是伊喜歡的男生伊就會說願意，伊不喜
    歡的會直接說不要等語（見本院卷第87、88頁），是A 女與
    被告性交時並非處於不能或不知抗拒之狀態，則被告雖與患
    有輕度智能障礙之A 女性交，亦無從以刑法第225 條之乘機
    性交罪相繩。
五、綜上所述，被告王文科未對A 女為強制猥褻之行為，被告亦
    未對A 女施以強制手段違反其意願而為性交，是公訴意旨所
    憑之證據，尚難證明被告果有為被訴之強制猥褻、強制性交
    犯行，依法當不得遽為不利於被告之認定。此外，復查無其
    他積極證據足供證明被告確有公訴意旨所指之犯行，要屬不
    能證明其犯罪，揆諸前揭說明，自應為無罪之諭知。
據上論斷，應依刑事訴訟法第301條第1項，判決如主文。
本案經檢察官陳立興到庭執行職務。
中    華    民    國  100     年    4     月    15    日
                  刑事第五庭    審判長法  官  林家聖 
                                      法  官  謝濰仲
                                      法  官  劉怡孜
以上正本證明與原本無異。
如不服本判決應於收受判決後10日內向本院提出上訴書狀，並應
敘述具體理由；其未敘述上訴理由者，應於上訴期間屆滿後20日
內向本院補提理由書（均須按他造當事人之人數附繕本）「切勿
逕送上級法院」。
中    華    民    國   100    年    4     月    15    日
                                      書記官  鍾思賢